臺灣高雄地方法院刑事判決　　　　　　　 96年度易字第104號
公　訴　人　臺灣高雄地方法院檢察署檢察官
被　　　告　甲○○
上列被告因詐欺案件，經檢察官提起公訴（95年度偵字第23939
號），本院判決如下：
    主  文
甲○○幫助意圖為自己不法之所有，以詐術使人將本人之物交付
，處有期徒刑肆月，如易科罰金，以銀元參佰元即新臺幣玖佰元
折算壹日。
    事  實
一、甲○○明知其於民國81年間在高雄縣阿蓮郵局所申辦局號：
    0000000 號、帳號：0000000 號帳戶存摺、提款卡等物，本
    應將之妥善保管且不得交付他人違法使用，竟基於幫助他人
    遂行詐欺取財之不確定故意，於民國95年5 月23日14時24分
    31秒之後起至同日15時21分25秒止之不詳時間，於不詳地點
    ，將上開帳戶之存摺、提款卡、印章及密碼提供予真實姓名
    不詳之人所組成之詐財集團使用，供該詐財集團向不特定民
    眾遂行詐欺取財等不法犯行。而該詐財集團成員於取得甲○
    ○上開帳戶後，乃於95年6 月8 日，由集團內成員以電話向
    丙○○佯稱係臺灣臺北地方法院檢察署檢察官，並以丙○○
    之帳戶遭詐騙集團冒用，為保護其帳戶存款為由，要求丙○
    ○將其所有存款轉匯至其設於華南商業銀行（以下簡稱華南
    銀行）之存款帳戶內，並將該帳戶設定語音轉帳功能，致丙
    ○○不疑有他而陷於錯誤，遂依指示照辦，並將語音轉帳密
    碼告知該不法詐財集團成員。嗣該詐財集團取得丙○○之語
    音轉帳密碼後，隨即於同日進入華南銀行之電子交易系統輸
    入上開語音轉帳密碼之不正指令，直接將丙○○設於華南銀
    行帳戶內之存款依次轉匯453,000 元、124,000 元、100,41
    0 元，共計677,410 元至甲○○上開郵局帳戶內，而製作財
    產權移轉之得喪變更紀錄，該等款項隨即遭該詐財集團於同
    日自甲○○上開郵局帳戶內提領得逞。嗣丙○○發覺其前揭
    華南銀行帳戶存款短少，驚覺受騙而報警處理，始悉上情。
二、案經高雄縣政府警察局湖內分局報告臺灣高雄地方法院檢察
    署檢察官偵查起訴。
    理  由
壹、證據能力部分：
    按被告以外之人（包括證人、鑑定人、告訴人、被害人及共
    同被告等）於審判外之陳述雖不符刑事訴訟法第159 條之1
    至之4 等4 條之規定，而經當事人於審判程序同意作為證據
    ，法院審酌該言詞陳述或書面陳述作成時之情況，認為適當
    者，亦得為證據，刑事訴訟法第159 條之5 定有明文。立法
    意旨在於傳聞證據未經當事人之反對詰問予以核實，原則上
    先予排除。惟若當事人已放棄反對詰問權，於審判程序中表
    明同意該等傳聞證據可作為證據，基於尊重當事人對傳聞證
    據之處分權，及證據資料愈豐富，愈有助於真實發見之理念
    ，且強化言詞辯論主義，使訴訟程序得以順暢進行，上開傳
    聞證據亦均具有證據能力。查證人即被害人丙○○曾於警詢
    中為陳述，其性質雖屬傳聞證據，查無符合同法第159 條之
    1 至之4 等前4 條之情形，惟上開警詢筆錄內容，業經被告
    、檢察官於審判程序同意作為證據，本院審酌上開筆錄作成
    時，並無不當取證之情形，且距離案發時間較近，記憶較為
    清晰，認為以之作為本案之證據亦屬適當，是被害人丙○○
    於警詢中之證言，自具有證據能力。
貳、實體部分：
一、訊據被告甲○○矢口否認有何交付帳戶予詐騙集團使用之幫
    助詐欺犯行，辯稱：伊所有之郵局帳戶存摺、提款卡、印章
    、密碼等物品，係於95年4 、5 月間，在阿蓮郵局前遺失，
    直至95年7 月7 日親戚欲匯款予伊時，伊才發現郵局帳戶存
    摺等物品遺失，伊並未將該等物品交予詐騙集團使用云云。
    惟查：
(一)被害人丙○○設於華南銀行帳戶內之存款遭不詳犯罪集團以
    語音密碼轉帳之方式轉匯677,410 元至被告所本件郵局帳戶
    之事實，業據證人即被害人丙○○於警詢時證述甚詳，並有
    丙○○提出之華南銀行帳戶存摺影本、被告本件郵局帳戶之
    開戶基本資料、歷史交易清單等證據在卷可稽，自堪認定屬
    實。
(二)被告於本院審理時雖供稱其係於95年7 月7 日方發現本件帳
    戶之存褶、提款卡、印章等物品遺失，但不曉得確實是那一
    天丟掉上開物品（見本院卷第18頁、第37頁），然其於警詢
    時即可明確供稱：我約於95年4 、5 月間，在阿蓮郵局前遺
    失本件帳戶存款簿與提款卡、印章、身分證影本等物，當時
    我將上述物品置於機車菜籃內，我轉身接聽電話後即騎乘機
    車返家，未注意上述物品是否還在云云（見警卷第2 頁），
    已將其如何遺失上開物品之時、地、細節詳加描述，則其於
    本院審理時復辯稱其係於95年7 月7 日方發現本件帳戶存褶
    、提款卡等物品遺失云云，即難採信。
(三)又被告於95年5 月23日14時24分31秒曾至阿蓮郵局就本件郵
    局帳戶辦理電話語音系統服務，此為被告所是認，並有該郵
    政存簿儲金帳戶申請使用電話語音服務申請書影本乙份及中
    華郵政股份有限公司95年10月4 日儲字第0950723628號函在
    卷可稽（見偵卷第8 頁、第10頁），而同日15時21分25秒該
    帳戶即有臨櫃存款100 元之紀錄，亦有本件帳戶歷史交易清
    單（見本院卷第27頁）及郵政存簿諸金無摺存款單影本（見
    本院卷第40頁）在卷可憑，惟被告堅稱其並無存入上開100
    元至其帳戶內，經比對前揭電話語音服務申請書影本及該無
    摺存款單影本上被告署名及數字，其字跡及運筆形態均不相
    同，堪認被告陳稱未曾於當日臨櫃存款100 元乙情應堪採信
    ，是依上事證，顯見本案不法詐財集團係於95年5 月23日14
    時24分31秒後至同日15時21分25秒之期間內即已取得本件帳
    戶甚明，則被告既於同日至阿蓮郵局申辦電話語音服務功能
    ，竟未能於當日返家時即發現該等物品「遺失」，遲至同年
    7 月7 日始「發現」上開帳戶等物品「遺失」，卻又能於警
    詢時明確供稱應係在同年4 月、5 月間在「阿蓮郵局」前遺
    失云云，凡此各節，益徵被告所辯不實。
(四)另依被告本件郵局帳戶歷史交易清單顯示，被害人丙○○之
    存款遭轉匯至被告本件郵局帳戶後，歹徒曾以提款卡提領部
    分現金，而關於歹徒如何知悉被告本件郵局帳戶提款卡之密
    碼而得以提款卡領取詐得款項乙節，被告於本院準備程序時
    陳稱係因其將密碼與存摺放置在一起所致（見本院卷第11頁
    ），然被告係以其生日作為本件郵局帳戶之密碼，有被告郵
    局開戶基本資料在卷可佐（見警卷第17頁），且被告於本院
    審判時亦供稱其僅有一本存款帳戶，即本件郵局帳戶（見本
    院卷第37頁），則依常情，被告豈有將其出生日期抄在紙條
    上且與存摺一併存放作為提示之必要？是被告前揭辯詞，已
    難取信於人。況且，就詐騙集團之詐騙方式而言，若詐騙集
    團果未得被告同意使用前揭帳戶，被告隨時有可能掛失並補
    發新存摺及提款卡後，將匯入該帳戶之詐得款項提領一空，
    則該詐騙集團焉有可能甘冒此損失風險之理？換言之，詐騙
    集團倘若非經徵得帳戶所有權人之同意而得確信該帳戶無可
    能遭註銷或掛失，絕不會貿然使用他人帳戶，至為顯然。是
    綜上諸情，被告所辯本件帳戶存摺、提款卡及印章等物品均
    係遺失云云，不僅辯詞前後矛盾，且顯與常情有違，自堪認
    被告本件郵局帳戶之存摺、提款卡及印章等物品應係被告提
    供予詐騙集團使用，要無疑義。
(五)又金融帳戶為個人理財之工具，申請開設金融帳戶並無任何
    特殊之限制，一般民眾皆能自由申請開戶，並得同時在不同
    金融機構申請多數存款帳戶使用，乃眾所週知之事實。依一
    般人之社會生活經驗，倘係合法收入，本可自行向金融行庫
    開戶使用，而無向他人購買帳戶之必要。如他人不以自己名
    義申請開戶，而向他人收購金融機構帳戶使用，衡情，應係
    為免他人得知使用帳戶者之真實身分，故應能合理懷疑收購
    帳戶之人目的在於供犯罪所用。況近來新聞媒體，對於不肖
    犯罪集團常大量收購或使用他人存款帳戶後，再持以供作犯
    罪使用，藉此逃避檢警查緝之情事，亦多所報導；又一般人
    亦均有妥為保管及防止他人任意使用存摺、提款卡、印章及
    密碼之認識，縱特殊情況偶須交付他人使用，亦必深入瞭解
    用途及合理性，始予提供，且該等專有物品如落入不明人士
    手中，而未加以闡明正常用途，極易被利用為與財產有關之
    犯罪工具，此乃依一般生活經驗即能體察之常識，而對於非
    有正當理由，竟徵求他人提供帳戶者，客觀上可預見其目的
    ，係供為某筆資金之存入，後再行領出之用，且該筆資金之
    存入及提領過程係有意隱瞞或掩飾行為人之真實身分之用意
    ，一般人本於一般認知能力均易於瞭解，是被告應可預見將
    帳戶存摺、提款卡、印章及密碼提供他人使用將幫助他人實
    施財產犯罪，仍將之交付予不詳詐財集團使用，顯見縱使該
    詐財集團將被告出售之帳戶供作詐欺匯款之用，亦不違反被
    告之本意至明，則被告自有幫助本案詐財集團遂行常業詐欺
    犯行之未必故意。
(六)承上所述，被告基於幫助他人實施詐欺取財犯行亦不違背其
    本意之不確定故意，將本件帳戶交予不詳詐欺集團使用，幫
    助渠等遂行詐欺取財之犯行，事證明確，被告犯行，堪以認
    定。
二、論罪科刑部分：
(一)查被告行為後，如附表所示之相關法律均業經變更，並俱於
    95年7 月1 日施行，玆經比較結果，就論罪科刑及易科罰金
    部分，裁判時法並未較為有利，從而依刑法第2 條第1 項前
    段規定，自應適用各該行為時法，亦即修正前法，合先敘明
    （至刑法第30條部分雖亦有文字修正，惟不涉罪刑實質內容
    之變更，自應直接適用裁判時法）。
(二)按刑法第339 條第1 項之詐欺取財罪，係行為人對被害人施
    以詐術，致被害人陷於錯誤，而使被害人自行將其本人或第
    三人之財物交付者謂之。又按，刑法第339 條之2 第1 項之
    以不正方法由自動付款設備取得他人之物罪，其所謂「不正
    方法」，係泛指一切不正當之方法而言，並不以施用詐術為
    限，例如以強暴、脅迫、詐欺、竊盜或侵佔等方式取得他人
    之提款卡及密碼，再冒充本人由自動提款設備取得他人之物
    ，或以偽造他人之提款卡由自動付款設備取得他人之物等等
    ，均屬之（最高法院94年度台上字第4023號判決意旨足資參
    照），是本罪行為人犯罪之態樣，其構成要件行為乃指從自
    動付款設備取得他人之物，而非著眼於行為人如何取得提款
    卡或密碼之不正方法，故而，被告以不正方法取得他人之某
    種密碼，然其所實行之行為，並非由自動付款設備取得他人
    之物者，即與上開構成要件所規範之犯行並不相符。經查，
    本件犯罪集團之犯行，係先行以詐術取得被害人丙○○之電
    子交易系統語音轉帳密碼，嗣並經由電子交易之電腦系統，
    輸入上開轉帳密碼之不正指令，直接使電腦終端設備製作財
    產移轉之交易紀錄，致生財產權之得喪變更，因而將被害人
    丙○○之存款逕行轉帳至被告之郵局帳戶內，此種方式既無
    須透過人工提領，即非由自動付款設備取得他人之財物，亦
    與被害人依犯罪集團指示親自匯款至他人帳戶內之情形有別
    ，先予敘明。
(三)另按，幫助犯係從屬於正犯而成立，並無獨立性，故幫助犯
    須對正犯之犯罪事實，具有共同認識而加以助力，始能成立
    ，其所應負責任，亦以與正犯有同一認識之事實為限，若正
    犯所犯之事實，超過其共同認識之範圍時，則幫助者事前既
    不知情，自不負責，從犯對正犯行為所認識之內容，如與正
    犯所發生之事實不一致時，應僅就其所認識之範圍負責（即
    所犯重於所知，從所知）。查被告基於幫助詐欺取財之不確
    定故意，交付前揭存摺、提款卡及密碼予本案犯罪集團，該
    犯罪集團並向被害人丙○○騙取電子交易系統語音密碼後，
    自被害人丙○○帳戶內轉帳677,410 元至被告上開郵局帳戶
    得逞等情，業據被害人丙○○於警詢時證述綦詳，然並無積
    極證據證明被告對於上開犯罪集團成員係以詐欺取得語音密
    碼，進而利用電腦設備以變更財產權得喪、變更紀錄之犯罪
    手法有所認識，是被告所為尚難認係構成刑法第339 條之3
    第1 項之非法以電腦製作不實財產權得喪紀錄取財罪之幫助
    犯。故依前揭所述，核被告本案所為，應係犯刑法第30條第
    1 項前段、第339 條第1 項之幫助詐欺取財罪。又被告以幫
    助他人詐欺取財之意思，參與犯罪構成要件以外之行為，為
    從犯，應依刑法第30條第2 項之規定，按正犯之刑減輕之。
(四)爰審酌被告本身雖未實際參與詐欺取財犯行，但其提供帳戶
    供不法犯罪集團使用，不僅造成執法機關不易查緝犯罪行為
    人，嚴重危害社會治安，助長社會犯罪風氣，更造成被害人
    求償上之困難，且犯後猶飾詞卸責，顯無悔改之意，並慮及
    被害人所受損害甚鉅等一切情狀，量處如主文所示之刑，併
    依修正前刑法第41條第1 項前段之規定諭知易科罰金之折算
    標準，以資懲儆。至被告所交付之本件郵局帳戶存摺、提款
    卡、密碼及印章等物，雖係供犯罪所用之物，然既已交付該
    不詳詐騙集團使用，顯已移轉其所有權予該集團，而非被告
    所有，且均非違禁物，亦無證據足資證明係屬應沒收之物，
    又因幫助犯不適用責任共同之原則，對正犯所有供犯罪所用
    或因犯罪所得之物，勿庸併為沒收之宣告（最高法院88年度
    台上字第6234號判決參照），是爰不另為沒收之宣告，附此
    敘明。
據上論斷，應依刑事訴訟法第299 條第1 項前段，刑法第2 條第
1 項前段、第30條第1 項前段、第2 項、第339 條第1 項、修正
前刑法第41條第1 項前段，刑法施行法第1 條之1 ，修正前罰金
罰鍰提高標準條例第2 條（已刪除），判決如主文。
本案經檢察官乙○○到庭執行職務。
中　　華　　民　　國　　96　　年　　4 　　月　　30　　日
                  刑事第十二庭  審判長法　官  施柏宏
                                      法  官  洪能超
                                      法  官  林書慧
以上正本證明與原本無異。
如不服本判決，應於判決送達後10日內，向本院提出上訴狀。
中　　華　　民　　國　　96　　年　　5 　　月　　02　　日
                                      書記官  鍾錦祥
附錄本件論罪科刑法條：
《中華民國刑法第339條》
意圖為自己或第三人不法之所有，以詐術使人將本人或第三人之
物交付者，處5 年以下有期徒刑、拘役或科或併科1 千元以下罰
金。
以前項方法得財產上不法之利益或使第三人得之者，亦同。
前二項之未遂犯罰之。
《中華民國刑法施行法第1 條之1 》
中華民國九十四年一月七日刑法修正施行後，刑法分則編所定罰
金之貨幣單位為新臺幣。
九十四年一月七日刑法修正時，刑法分則編未修正之條文定有罰
金者，自九十四年一月七日刑法修正施行後，就其所定數額提高
為三十倍。但七十二年六月二十六日至九十四年一月七日新增或
修正之條文，就其所定數額提高為三倍。
附表：
┌──────┬─────────────┬─────────────┬───────┬────┐
│相關變更條文│行為時法（下稱舊法）之內容│裁判時法（下稱新法）之內容│比  較  理  由│備    註│
├──────┼─────────────┼─────────────┼───────┼────┤
│【罰金刑之下│罰金：（銀元）1 元以上。  │罰金：新臺幣1000元以上，以│罰金刑之下限，│舊法下限│
│限與加、減】│                          │百元計算。                │由銀元10元（亦│刑較低，│
│刑法第33條第│                          │                          │經提高）即新臺│較為有利│
│5 款        │                          │                          │幣30元，提高為│        │
│            │                          │                          │新臺幣1000元；│        │
│            │                          │                          │且加（減）之最│        │
│            │                          │                          │低數額，亦由銀│        │
│            │                          │                          │元1 元即新臺幣│        │
│            │                          │                          │3 元，提高為新│        │
│            │                          │                          │臺幣100 元    │        │
├──────┼─────────────┼─────────────┼───────┼────┤
│法定刑之加重│1、修正前刑法第67條：「有 │1、修正後刑法第67條：「有 │舊法罰金刑之最│修正前之│
│方法        │   期徒刑加減者，其最高度 │   期徒刑或罰金加減者，其 │低度不加重    │刑法有利│
│            │   及最低度同加減之。」。 │   最高度及最低度同加減之 │              │於被告  │
│            │                          │   。」                   │              │        │
│            │2、修正前第68條：「拘役或 │2、修正後刑法第68條：「拘 │              │        │
│            │   罰金加減者，僅加減其最 │   役加減者，僅加減其最高 │              │        │
│            │   高度。」。             │   度。」。               │              │        │
├──────┼─────────────┼─────────────┼───────┼────┤
│【易科罰金折│犯最重本刑為5 年以下有期徒│犯最重本刑為5 年以下有期徒│易科罰金折算標│舊法有利│
│算標準變更】│刑以下之刑之罪，而受6 個月│刑以下之刑之罪，而受6 個月│準由銀元300 元│。      │
│修正前刑法第│以下有期徒刑或拘役之宣告…│以下有期徒刑或拘役之宣告者│即新臺幣900 元│        │
│41條第1 項前│得以（銀元，下同）1 元以上│，得以新臺幣1000元、2000元│，提高為以新臺│        │
│段、修正前罰│3 元以下折算1 日，易科罰金│或3000元折算1 日，易科罰金│幣1000元、2000│        │
│金罰鍰提高標│。依刑法第41條易科罰金…就│。                        │元或3000元折算│        │
│準條例第2 條│其原定數額提高為100 倍折算│                          │1 日。        │        │
│→現行刑法第│1 日；法律所定罰金數額未依│                          │              │        │
│41條第1 項前│本條例提高倍數，或其處罰法│                          │              │        │
╠═╤════╧═════════════╧═════════════╧═══════╧════╣
║結│1.論罪科刑方面，茲經整體比較結果，以舊法罰金刑最低度刑較低，較為有利。                    ║
║論│2.易刑規定方面（尚無須整體適用）：舊法之易科罰金折算標準較低，較為有利。                  ║
╚═╧═════════════════════════════════════════════╝
